臺灣高等法院刑事判決
109年度上訴字第2032號
上  訴  人  
即  被  告  詹菘菖
選任辯護人  曾翊翔律師(法扶律師)
上列上訴人因違反毒品危害防制條例案件，不服臺灣新竹地方法
院於中華民國109年4月23日所為108年度訴字第978號第一審判決
（起訴案號：臺灣新竹地方檢察署108年度偵字第10352號），提
起上訴，本院判決如下：
    主  文
上訴駁回。
    事  實
一、詹菘菖知悉海洛因為毒品危害防制條例所定之第一級毒品，
    不得持有、販賣，竟與真實姓名年籍不詳、綽號「小鍾」之
    成年男子，共同基於販賣第一級毒品以營利之犯意，於民國
    108年5月22日凌晨0時12分許，使用門號0000000000號行動
    電話與鄭羽豐聯繫見面交易毒品事宜，嗣於同日凌晨1時1分
    許，在新竹市○○路0段000號某電子遊戲場，向鄭羽豐收取新
    臺幣（下同）2千元對價後，將「小鍾」所提供之第一級毒
    品海洛因約0.4公克交付予鄭羽豐，以此手法，與「小鍾」
    共同販賣第一級毒品海洛因予鄭羽豐1次。因警方對鄭羽豐
    實施通訊監察，始循線查悉上情。
二、案經新竹市警察局移送臺灣新竹地方檢察署檢察官偵查起訴
    。
    理  由
壹、證據能力：
　　本案認定事實所憑之證據資料(包括被告之供述、證人之證
    述、文書證據等），檢察官、被告及辯護人於本院準備程序
    均表明同意作為證據（本院卷第113至114頁），且迄於本院
    言詞辯論終結前均未聲請異議；復無事證顯示是公務員違背
    法定程序取得；被告不曾表示偵查及審理時，有不法取供或
    其他任何違反刑事訴訟法規定之情形，且其不利於己之供述
    內容與其他證據勾稽亦相符合；又卷內文書證據亦無顯不可
    信之情況。綜上，依刑事訴訟法第159條之4、第159條之5等
    規定，該等證據資料均有證據能力，合先敘明。
貳、實體方面：
一、認定事實所憑之證據及理由：
(一)上揭事實，業據上訴人即被告詹菘菖於原審及本院審理時均
    坦承不諱（原審卷第145頁、本院卷第143頁），核與證人即
    購毒者鄭羽豐於偵訊時所述情節相合（見偵卷第72頁），並
    有臺灣新竹地方法院108年度聲監續字第332號通訊監察書（
    原審卷第109至111頁）、通訊監察譯文（偵卷第34頁反面至
    35頁）、通聯調閱查詢單（偵卷第37頁）附卷可稽，足認被
    告之自白與事實相符，應予採信。
(二)按關於正犯、從犯之區別，係以其主觀之犯意及客觀之犯行
    為標準，凡以自己犯罪之意思而參與犯罪，無論其所參與者
    是否犯罪構成要件之行為，皆為正犯。其以幫助他人犯罪之
    意思而參與犯罪構成要件之行為，亦為正犯；必以幫助他人
    犯罪之意思而參與犯罪，其所參與者又為犯罪構成要件以外
    之行為，始為從犯。而聯絡毒品買賣、交付毒品、收取毒品
    買賣價金等行為，均屬販賣毒品罪構成要件事實之部分行為
    ，苟有參與其事，即係分擔實行犯罪行為，自應負共同販 
    毒品罪責（最高法院109年度台上字第1155號判決意旨參照
    ）。依上揭通訊監察譯文所示，被告當時以電話與購毒者鄭
    羽豐聯繫見面交易毒品事宜，固曾於凌晨0時20分之通話中
    表示「我朋友不讓我拿走」、「我直接介紹給你認識，你直
    接跟他起」等語（偵卷第34頁反面），意謂某人不願先向被
    告交付毒品，其擬介紹鄭羽豐逕向該人購毒；惟被告嗣於凌
    晨0時57分之通話中已改稱「我現在在路上，我手上拿著，
    巡邏車開來開去」等語（偵卷第35頁），顯指其已順利取得
    毒品，正在前往約定地點，恐遭路上巡邏警車稽查，要求鄭
    羽豐儘速完成交易。徵諸證人鄭羽豐於偵訊時所證：我打電
    話給被告向他購買毒品，最後相約在新竹市中華路的湯姆熊
    附近，我抵達後，與被告一手交錢、一手拿海洛因，被告自
    己一人過來跟我交易等語（偵卷第72頁）。且被告供稱該次
    交易之毒品，為真實姓名年籍不詳、綽號「小鍾」之成年男
    子所提供。堪認本案犯罪手法，係由被告以電話與購毒者聯
    絡交易毒品事宜，並攜帶「小鍾」所提供之毒品前往約定地
    點進行交易，即向購毒者收取現金對價後，再當場交付毒品
    ，顯非基於幫助購毒者施用毒品之犯意。其已實際從事販賣
    毒品罪之構成要件行為，而與「小鍾」各自分擔實施不可或
    缺之內部分工行為，並相互利用彼此行為，以共同達成犯罪
    之目的，揆諸上開說明，自屬共同正犯，亦非販賣毒品之幫
    助犯。辯護人為被告辯稱可能成立幫助犯云云，難認可採。
(三)海洛因為毒品危害防制條例第2條第2項第1款所定之第一級
    毒品，乃法律嚴禁之違禁物，凡持有、轉讓予他人者，即足
    以構成犯罪，惟社會上仍不乏染有施用毒品惡習者，因有取
    得毒品之需求，致衍生非法地下交易活動，形成特殊之交易
    管道，而有一定之交易價值。被告為具備通常智識程度之成
    年人，本身染有施用毒品之惡習，有本院被告前案紀錄表可
    參，對於上情自應知之甚稔。考量一般交易活動本以追求獲
    利為常態，遑論毒品交易之特殊性，尤其近年來政府為杜絕
    毒品氾濫，莫不嚴厲查緝毒品犯罪，衡諸經驗法則，倘無特
    殊情形，賣方願意鋌而走險進行毒品交易，一般應係為求營
    利。否則，倘無利可圖，豈有可能甘冒犯罪遭查獲之風險，
    執意於取得毒品後，平白無故僅按成本價量交付轉讓之理？
    且販賣毒品一般均係私密進行，交易之毒品可任意分裝增減
    其分量，而每次買賣之價量亦隨時依雙方關係之深淺、當時
    之資力、需求程度及對行情之認知等因素，機動加以調整，
    故販賣毒品之利得，除經坦承犯行，或價量俱臻明確外，委
    難查得實情。是即便未能查悉販賣毒品之確切利得金額，但
    除非別有事證足認係按同一價量委買或轉售，而確未牟利者
    外，尚難執此遽認非法販賣之證據有所未足，致知過坦承者
    難辭重典，飾詞否認者反得僥倖。查被告與鄭羽豐僅係透過
    朋友介紹而認識，於案發時甫認識幾個月而已，此據證人鄭
    羽豐結證屬實（偵卷第72頁），難認彼此有何特殊情誼可言
    ，而鄭羽豐與「小鍾」更是互不相識，則被告與「小鍾」2
    人甘冒遭查獲重罪之風險，大費周章由被告與鄭羽豐聯繫見
    面交易事宜後，再特地攜帶由「小鍾」以不詳方法取得之毒
    品，前往約定地點進行交易，復無跡證堪認係按同一價量委
    買或轉售，則被告與「小鍾」無憚嚴刑竣罰共同參與毒品交
    易，顯係出於營利之意思。又販賣毒品之營利犯意，以著手
    實行時有獲取不法利益之意思即足，至於實際交易結果是否
    獲有利益，在所不問，且利益之型態亦非僅限於金錢一端，
    舉凡基於透過毒品交易擬取得價差利潤、額外毒品、抵償債
    務、互易財物等，均符合販賣毒品以營利之主觀構成要件。
    本案被告究竟有無朋分鄭羽豐所支付之對價？「小鐘」是否
    因而給予被告報酬或其他利益？僅係被告有無犯罪所得或最
    後是否實際獲有利益之問題，均無礙其營利犯意之認定。
(四)從而，本案事證明確，被告犯行堪以認定。
二、論罪：
(一)被告行為後，毒品危害防制條例第4條第1項、第17條第2項
    等規定已於109年1月15日修正公布，同年7月15日生效施行
    。修正前第4條第1項之得併科罰金刑為「新臺幣2千萬元以
    下罰金」；修正後則為「新臺幣3千萬元以下罰金」，比較
    新舊法適用結果，修正後規定非有利於被告，依刑法第2條
    第1項前段規定，應適用修正前之規定，合先敘明。
(二)核被告所為，係犯修正前毒品危害防制條例第4條第1項之販
    賣第一級毒品罪。其因販賣而持有第一級毒品海洛因之低度
    行為，為販賣之高度行為所吸收，不另論罪。就上開犯行，
    被告與真實姓名年籍不詳、綽號「小鍾」之成年男子間，有
    犯意聯絡及行為分擔，為共同正犯。起訴書認被告係犯幫助
    販賣第一級毒品罪嫌，尚有未洽，惟未涉及罪名變更，僅是
    犯罪型態不同，業經當庭踐行告知程序，無礙被告防禦權之
    行使，毋庸變更起訴法條。
(三)被告前因犯：①施用第一、二級毒品罪，經臺灣新竹地方法
    院以99年度審訴字第313號判處有期徒刑1年、7月，並經本
    院以99年度上訴字第2796號駁回上訴確定；②持有第二級毒
    品罪，經臺灣新竹地方法院以99年度審竹簡字第725號判處
    有期徒刑3月確定；③施用第一、二級毒品罪，經同法院以99
    年度審訴字第497號判處有期徒刑11月共3罪、5月共3罪確定
    ；④施用第一、二級毒品罪，經同法院以99年度審訴字第637
    號判處有期徒刑1年共2罪、6月共2罪確定；⑤施用第一、二
    級毒品罪，經同法院以100年度審訴字第202號判處有期徒刑
    1年共2罪、7月共2罪確定。上開①至③所示罪刑，嗣經臺灣新
    竹地方法院以100年度聲字第79號裁定應執行有期徒刑4年6
    月確定（刑期99年12月25日至104年6月24日）；上開④、⑤所
    示罪刑，嗣經同法院以100年度聲字第869號裁定應執行有期
    徒刑4年確定（刑期104年6月25日至108年6月24日），經接
    續執行，於106年1月20日縮刑假釋出監等情，有本院被告前
    案紀錄表可考。被告假釋出監之時，上開應執行刑有期徒刑
    4年6月部分，已於104年6月24日執行期滿，其5年內故意再
    犯本案有期徒刑以上之罪，依最高法院103年第1次刑事庭會
    議決議、103年度台非字第53號判決意旨，構成累犯。惟因
    被告所犯上開之罪，其法定刑為死刑或無期徒刑，依法不得
    加重。
(四)被告於偵訊時已坦承向鄭羽豐收取2千元對價，並交付第一
    級毒品海洛因之主要事實，雖稱沒有實際拿到好處（按販賣
    毒品之營利犯意，以著手實行時有獲取不法利益之意思即足
    ，至於實際交易結果是否獲有利益，在所不問），惟於檢察
    官詢其是否承認幫助販賣第一級毒品罪時表明認罪（偵卷第
    72頁反面至73頁）。嗣檢察官並未進一步調查釐清其究竟是
    否承認共同販賣第一級毒品，即偵查終結，而以被告涉犯幫
    助販賣第一級毒品罪嫌提起公訴。迨原審準備程序，檢察官
    當庭更正起訴罪名為販賣第一級毒品，被告當庭坦承（原審
    卷第122頁），並於原審及本院審理時均自白不諱（原審卷
    第145頁、本院卷第143頁），符合修正前、後毒品危害防制
    條例第17條第2項所定自白減刑之要件，爰逕依裁判時規定
    減輕其刑。
(五)按犯罪之情狀顯可憫恕，認科以最低度刑仍嫌過重者，得酌
    量減輕其刑，刑法第59條定有明文。修正前毒品危害防制條
    例第4條第1項之販賣第一級毒品罪，法定刑為死刑或無期徒
    刑，處無期徒刑者，得併科2千萬元以下罰金，刑度甚重，
    用以威嚇犯罪，允宜考量行為人客觀犯行與主觀惡性等情狀
    ，斟酌有無情輕法重之處，妥慎適用刑法第59條規定酌量減
    輕其刑，期使個案裁判之量刑，能斟酌至當，以符合罪刑相
    當原則。本案被告無視嚴刑竣罰，與「小鍾」共同販賣第一
    級毒品海洛因，固不容輕縱，惟考量其參與販毒之次數僅1
    次，對象為1人，所販賣數量、收取對價非鉅，惡性與所謂
    「大盤」或「中盤」毒梟迥異，尚無一律施以顯不相當重刑
    之必要。經審慎斟酌上情，認被告所犯上開之罪，縱依毒品
    危害防制條例第17條第2項規定減輕其刑，科以減刑後之最
    低刑即有期徒刑15年，仍嫌過重，且失之苛酷，容有法重情
    輕之情形，其情狀顯可憫恕，爰依刑法第59條規定遞減其刑
    ，以求個案量刑之妥適平衡。
三、駁回上訴之理由：
(一)原審認被告犯行事證明確，適用毒品危害防制條例第4條第1
    項(修正前)、第17條第2項、刑法第11條、第28條、第47條
    第1項、第59條等規定，審酌被告所為足以助長毒品流通，
    敗壞社會風氣，並戕害國民身心健康，惟其參與之情節尚非
    重大，且犯後坦承犯行，態度尚佳，並考量其犯罪動機、目
    的、手段、所涉販賣次數僅1次、數量尚微，兼衡其智識程
    度、工作情形、家庭經濟狀況(原審卷第146頁）等一切情狀
    ，量處有期徒刑7年7月。並說明：1、被告持以聯繫共同販
    毒事宜所使用之行動電話1支（搭配門號0000000000號），
    固未扣案，不問屬於犯罪行為人與否，應依毒品危害防制條
    例第19條第1項規定宣告沒收，並依刑法第38條第4項規定諭
    知於全部或一部不能沒收或不宜執行沒收時，追徵其價額；
    2、被告供稱其向鄭羽豐所收取之對價2千元，已轉交給「小
    鍾」，查無證據足認其因本件犯罪實際獲有利益，爰不予宣
    告沒收犯罪所得。經核原判決之認事用法並無違誤，量刑亦
    稱妥適。雖未及比較毒品危害防制條例第4條第1項、第17條
    第2項之新舊法適用，惟結果尚無不同，無須撤銷改判，應
    予維持。
(二)被告提起本件上訴，主張可能成立幫助犯，難認可採，業經
    本院論述如上。此外，上訴意旨請求從輕量刑云云，惟按刑
    之量定，乃法律賦予法院自由裁量之事項，倘於科刑時，已
    以行為人之責任為基礎，並斟酌刑法第57條所列各款事項，
    而未逾越法定刑度，即難謂違法。查被告所犯修正前毒品危
    害防制條例第4條第1項之罪，法定刑為死刑或無期徒刑，處
    無期徒刑者，得併科2千萬元以下罰金，經依同條例第17條
    第2項及刑法第59條規定遞減其刑後，最輕法定刑為7年6月
    ，則原判決敘明其審酌之上述一切情狀，量處有期徒刑7年7
    月，難認有何量刑過重，或違反比例原則、平等原則、罪刑
    相當原則等情形。上訴意旨未具體指摘原判決之量刑究竟有
    何違法或不當，空泛請求從輕量刑云云，亦無足採。從而，
    被告徒憑前詞，提起本件上訴，為無理由，應予駁回。
據上論斷，應依刑事訴訟法第368條，判決如主文。　　
本案經檢察官楊仲萍提起公訴，檢察官黃建麒到庭執行職務。
中　　華　　民　　國　　109 　年　　8 　　月　　26　　日
              　　刑事第六庭    審判長法　官  劉方慈
                                      法　官  林家賢
                                      法　官  朱嘉川
以上正本證明與原本無異。
如不服本判決，應於收受送達後20日內向本院提出上訴書狀，其
未敘述上訴之理由者並得於提起上訴後20日內向本院補提理由書
（均須按他造當事人之人數附繕本）「切勿逕送上級法院」。
                                      書記官  尤朝松
中　　華　　民　　國　　109 　年　　8 　　月　　26　　日
附錄本案論罪科刑法條全文：
修正前毒品危害防制條例第4條
製造、運輸、販賣第一級毒品者，處死刑或無期徒刑；處無期徒
刑者，得併科新臺幣2千萬元以下罰金。
製造、運輸、販賣第二級毒品者，處無期徒刑或7年以上有期徒
刑，得併科新臺幣1千萬元以下罰金。
製造、運輸、販賣第三級毒品者，處7年以上有期徒刑，得併科
新臺幣7百萬元以下罰金。
製造、運輸、販賣第四級毒品者，處5年以上12年以下有期徒刑
，得併科新臺幣3百萬元以下罰金。
製造、運輸、販賣專供製造或施用毒品之器具者，處1年以上7年
以下有期徒刑，得併科新臺幣1百萬元以下罰金。
前五項之未遂犯罰之。